# 请教陈版关于远期结售汇核算的问题

提问人：南茜 时间：2016-11-22 17:30:02
陈版，你好。关于远期结售汇问题，具体操作流程如下： ①收入货款：国内客户将货款支付给公司，并委托公司向境外供应商支付货款； ②质押保证金货款：公司将货款存入境内银行或购买银行理财产品作为保证金，以质押方式申请等额贸易融资类质押贷款；
③银行发放贷款：银行向公司发放与保证金金额期限相同、本息和金额相等（以人民币计）的美元贷款； ④远期合约锁定汇率：如果质押贷款与保证金的币种不一致，公司在交易日与银行签订远期外汇合约，锁定到期时不同币种的交割汇率； ⑤以贷款对外支付：公司在交易日将取得的质押贷款直接对境外供应商支付； ⑥到期结算：在贷款到期日，银行将全额保证金以远期外汇合约锁定的汇率交割，偿还质押贷款的本金和利息。 公司在与银行一揽子签订组合支付中的各项合约时，即已确定保证金利率和贷款利率。
在保证金和质押贷款币种不一致时，通过远期外汇合约锁定不同币种的保证金和质押贷款到期时偿还的支付汇率。质押贷款到期时，银行会将存入的全额保证金以远期外汇合约约定汇率交割本金用于偿还贷款，贷款到期时的汇率变化与公司无关。 根据瑞华研究汇编“问题 5-4-1（套期工具公允价值变动损益的处理和性质认定）”对于远期结售汇的会计处理如下： （ 1 ）取得银行出具的《远期结售汇确认书》时，公允价值为零，不需要进行账务处理。 （ 2 ）期末计量按公允价值进行计量 期末公允价值=（期末未交割的远期结汇约定汇率－根据剩余交割时限确定的期末金融 机构远期汇率报价）×远期结汇额度。 根据上述计算结果进行会计确认：如为正数则确认为当期公允价值变动收益及交易性金 融资产；如为负数则确认为当期公允价值变动损失及交易性金融负债。 （ 3 ）实际交割时确认损益 远期结售汇确认书到期，实际结汇取得的人民币金额与按结汇币种及当期记账外币汇率 折算的人民币金额的差额计入本期投资收益；同时调整已确认的交易性金融资产或负债的账 面余额。
但查看了东方嘉盛披露的招股说明书，关于远期结售汇业务具体核算方法如下： （ 1 ）组合支付所行测的资产负债分别列示 公司在购买组合支付产品后，通过质押贷款形成完成了贷款支付，即完成了业务合同的贷款义务，保证金存款或理财产品用于偿还未来到期的质押贷款，汇率的变化与公司无关。 对于资产负债表来说，虽然组合支付交易被视同为一项整体金融工具，但由于其保证金存款或理财产品的签约银行可能与质押贷款的签约银行不同，因此分别将保证金、质押贷款列示为资产和负债。一笔组合支付交易中，保证金为定期存款的在货币资金科目的其他货币资金中核算，保证金为理财产品的在其他流动资产中的理财产品保证金中核算，与保证金相对的质押贷款在短期借款科目的质押借款中核算。 在后续计量中，因将保证金或质押贷款和外汇远期合约（为管理保证金或质押贷款中所涉及风险而签订）合成为一项固定利率保证金或存款，其锁定的汇差将在产品存续期内摊销，并计入所对应的资产摊余成本。
根据招股书描述，关于远期结售汇合约并没有确认衍生金融工具，直接在签字理财协议时就根据签约时的即期汇率与合约锁定的汇率之差，计算出汇差收益，并在产品存续期内摊销，这样的做法完全与瑞华研究汇编的方法不一致。在汇率波动很大的情况下，就会导致报表各期的利润影响很大. 请教陈版，关于东方嘉盛这样的做法是否更为妥当呢？

回答人：chenyiwei
东方嘉盛的案例可能具有一定的特殊性，采用了多个互相捆绑的协议或合同（同时生效、同时结算、同时失效、不得部分转让或提前结算）的方式将多个合同紧密连接在一起，确保这些合同实质上相当于一个单个合同，这是采用其所披露的处理方式的基础。在其他案例中很可能不能满足该严格条件。

提问人：南茜 时间：2016-11-23 10:35:59
陈版，根据您的答复，是因为东方嘉盛采用了多个互相捆绑的协议确保其为单一合同，但是根据描述“由于其保证金存款或理财产品的签约银行可能与质押贷款的签约银行不同，因此分别将保证金、质押贷款列示为资产和负债。”从中可以看出，存保证金银行和贷款银行有可能不是同一个银行，而据我公司与银行做的几十笔银行理财产品，主要存在以下 2 种情况： 1 、国内银行A存保证金，由国内银行在香港合作银行B外币贷款，同时与香港合作银行B签署远期外汇合约； 2 、国内银行A存保证金，由国内银行A外币贷款，同时与国内银行A签署远期外汇确认书； 无论是何种方式，肯定是同时签署多份协议（主要包括保证金质押合同、贷款合同、远期外汇协议），那能否理解成在签署协议时，就理解为了同时生效、同时结算、同时失效、不得部分转让或提前结算呢? 现在有些银行还有一种做法就是签署上述协议时，同时加签一份债务抵消协议，约定公司所向银行的美元贷款由到期的保证金本息等抵消，公司不再承担债务，是否此种情况下，就可以即刻确定理财的全部收益呢？ 另外，因我公司每年与银行做的理财产品很多，也有与银行沟通过，除了上述协议书，没有其他的协议书证明确保为单一合同，所以还是不明白东方嘉盛是如何做到的？或者说主要是签了哪些协议？ 上述理解不知道是否正确，还望陈版指导。

回答人：chenyiwei
1 、在签署协议时，就必须对各协议之间的关系予以明确界定，确保其同时生效、同时结算、同时失效、其效力互为前提，不得提前转让或结算（含部分转让、部分结算），事实上等同于一项单一合同。只有这样才能采用类似于东方嘉盛的处理方式。 2 、债务抵销协议只是对到期结算的安排，如果提前到期或结算，该条款不适用。这种情况不能改变交易的实质，不能在签约时提前确认收益。

提问人：南茜 时间：2017-04-06 15:23:49
陈版，非常感谢您的热情答复。关于此问题，现在还有一个疑惑。 如果企业在签署协议时，就存在您所说可以抵消的情况，即对各协议之间的关系予以明确界定，确保其同时生效、同时结算、同时失效、其效力互为前提，但企业之前进行会计核算时，并没有进行抵消，其处理方法与瑞华研究汇编“问题 5-4-1（套期工具公允价值变动损益的处理和性质认定）”对于远期结售汇的会计处理一致。
但现在企业想改变会计核算方法，毕竟完全达到可以抵消的条件，问题：是否会计政策变更呢？

回答人：chenyiwei
这种核算方法的变更必须以交易条款的变更为前提，所以属于“本期发生的交易或者事项与以前相比具有本质差别而采用新的会计政策”，不是会计政策变更。

提问人：南茜 时间：2017-04-07 11:29:26
感谢陈版。 但问题在于，之前一样签署了相同的协议可以抵消，即所有的条件都与现在相同，只是没有进行抵消。现在企业对于新发生的业务执行抵消处理，所以说，本期发生的交易和事项与以前相比没有本质差别。应该是属于会计政策变更吧？

回答人：chenyiwei
是否行使抵销权需以管理层意图（以内部决议等正式书面文件为准）为依据。如果相关内部文件表明管理层意图确实发生了重大变化的，则也属于“本期发生的交易或者事项与以前相比具有本质差别而采用新的会计政策”。

提问人：南茜 时间：2017-04-17 16:52:24
陈版主，再次请教一下，根据您的意见，这不属于会计政策变更，但因为抵消后影响很大，包括科目列报及收益在各个会计期间完全变样了，是否属于会计估计变更呢？这个问题思考了几天仍不得其解。再次感谢陈版主答复。

回答人：chenyiwei
也不是估计变更，这是交易条款的变化导致相应的会计处理方法变化，既不是政策变更也不是估计变更。

提问人：南茜 时间：2017-04-18 09:48:40
陈版主，您好，问题还是在于，以前存在同样的交易条款（条款与现在没有任何区别），只是管理层没有意图的抵消，而现在管理层意图抵消，应该不能以交易条款改变为理由吧？发现被绕进去出不来了。

回答人：chenyiwei
有意图抵销的可以抵销列报；没有抵消意图的仍然不能抵销列报。